ACORDAO-COMPLETO-2528534

ACÓRDÃO 4228/2022 ATA 28/2022 - SEGUNDA CÂMARA

VISTOS, relatados e discutidos estes autos de tomada de contas especial instaurada pelo Conselho Nacional de Desenvolvimento Científico e Tecnológico (CNPq) em desfavor de Márcia Regina da Silva Ilha, como bolsista beneficiária do auxílio em projeto de pesquisa, diante da omissão no dever de prestar contas dos recursos transferidos como bolsa de estudos no exterior (Processo n.º Processo 200805/2004-5) no âmbito do projeto intitulado como "Idiossincrasias metabólicas hepáticas: investigação do papel do polimorfismo das enzimas de biotransformação nas doenças hepáticas em cães" sob o valor original de R$ 130.155,90, tendo sido estipulada a vigência do projeto para o período de 1º/9/2004 a 30/8/2006, com o prazo final para a apresentação da correspondente prestação de contas em 29/11/2006;
ACORDAM os Ministros do Tribunal de Contas da União, reunidos em Sessão da 2ª Câmara, ante as razões expostas pelo Relator, em:
9.1. declarar a revelia de Márcia Regina da Silva Ilha, nos termos do art. 12, § 3°, da Lei n.º 8.443, de 1992;
9.2. julgar irregulares as contas de Márcia Regina da Silva Ilha, nos termos dos arts. 16, III, alíneas "a", com "b" e "c", 19, caput, e 23, III, da Lei n.º 8.443, de 1992, para condená-la ao pagamento do correspondente débito, com a atualização monetária e os juros de mora calculados desde as datas informadas até o efetivo recolhimento, fixando-lhe o prazo de 15 (quinze) dias, contados da notificação, para que comprove perante o Tribunal, nos termos do art. 214, III, "a", do RITCU, o recolhimento da referida dívida em favor do Conselho Nacional de Desenvolvimento Científico e Tecnológico, na forma da legislação em vigor, sob as seguintes condições:
	Data da Ocorrência
	Valor Original (em R$) 

	9/10/2014
	130.155,90

9.3. autorizar, caso requerido, nos termos do art. 26 da Lei n.º 8.443, de 1992, e do art. 217 do RITCU, o parcelamento da dívida fixada por este Acórdão em até 36 (trinta e seis) parcelas mensais e sucessivas, com a devida atualização monetária e os correspondentes acréscimos legais, esclarecendo à responsável que a falta de pagamento de qualquer parcela importará no vencimento antecipado do saldo devedor, nos termos do art. 217, § 2º, do RITCU, sem prejuízo das demais medidas legais;
9.4. autorizar, desde logo, a cobrança judicial da dívida fixada por este Acórdão, nos termos do art. 28, inciso II, da Lei n.º 8.443, de 1992, diante do não atendimento à notificação; e
9.5. enviar a cópia do presente Acórdão, com o Relatório e a Proposta de Deliberação, à Procuradoria da República no Estado do Rio Grande do Sul, nos termos do § 3º do art. 16 da Lei n.º 8.443, de 1992, para o ajuizamento das ações civis e penas cabíveis.

Tomada de Contas Especial instaurada pelo Conselho Nacional de Desenvolvimento Científico e Tecnológico (CNPq) em desfavor de Márcia Regina da Silva Ilha, como bolsista beneficiária do auxílio em projeto de pesquisa, diante da omissão no dever de prestar contas dos recursos transferidos para a bolsa de estudos no exterior (Processo n.º 200805/2004-5) no âmbito do projeto intitulado como Idiossincrasias metabólicas hepáticas: investigação do papel do polimorfismo das enzimas de biotransformação nas doenças hepáticas em cães sob o valor original de R$ 130.155,90, tendo sido estipulada a vigência para o período de 1º/9/2004 a 30/8/2006, com o prazo final para a apresentação da correspondente prestação de contas em 29/11/2006.

Segunda Câmara

Conselho Nacional de Desenvolvimento Científico e Tecnológico (CNPq).

3. Entidade: Conselho Nacional de Desenvolvimento Científico e Tecnológico (CNPq).

13.1. Ministros presentes: Augusto Nardes (na Presidência), Aroldo Cedraz, Bruno Dantas e Antonio Anastasia.
13.2. Ministros-Substitutos presentes: Marcos Bemquerer Costa e André Luís de Carvalho (Relator).

ANDRÉ DE CARVALHO

Trata-se de tomada de contas especial instaurada pelo Conselho Nacional de Desenvolvimento Científico e Tecnológico (CNPq) em desfavor de Márcia Regina da Silva Ilha, como bolsista beneficiária do auxílio em projeto de pesquisa, diante da omissão no dever de prestar contas dos recursos transferidos como bolsa de estudos no exterior (Processo n.º Processo 200805/2004-5) no âmbito do projeto intitulado como "Idiossincrasias metabólicas hepáticas: investigação do papel do polimorfismo das enzimas de biotransformação nas doenças hepáticas em cães" sob o valor original de R$ 130.155,90, tendo sido estipulada a vigência do projeto para o período de 1º/9/2004 a 30/8/2006, com o prazo final para a apresentação da correspondente prestação de contas em 29/11/2006.
2.	Após a análise final do feito, o Auditor Federal Rodrigo Machado Benevides lançou o seu parecer conclusivo à Peça 61, com a anuência dos dirigentes da Secex-TCE (Peças 62 e 63) , nos seguintes termos:
	" (...) HISTÓRICO
2.	Em 25/11/2020, com fundamento na IN/TCU 71/2012, alterada pela IN/TCU 76/2016 e DN/TCU 155/2016, o dirigente do Conselho Nacional de Desenvolvimento Científico e Tecnológico autorizou a instauração da tomada de contas especial (peça 2) . O processo foi registrado no sistema e TCE com o número 3230/2020.
3. O fundamento para a instauração da Tomada de Contas Especial, conforme consignado na matriz de responsabilização elaborada pelo tomador de contas, foi a constatação da seguinte irregularidade:
'Não comprovação da boa e regular aplicação dos recursos federais repassados à MARCIA REGINA DA SILVA ILHA, em face da omissão no dever de prestar contas dos valores transferidos, no âmbito do termo de concessão e aceitação de bolsa no país/exterior descrito como 'Idiossincrasias metabólicas hepáticas: investigação do papel do polimorfismo das enzimas de bio transformação das doenças hepáticas em cães.', no período de 1/9/2004 a 30/8/2006, cujo prazo encerrou-se em 29/11/2006. A ex-bolsista não apresentou o Relatório Técnico Final, Exemplar da Tese, Cópia do Diploma ou Certificado de Conclusão, Bilhetes de passagem aérea de retorno ao país e comprovação de permanência no Brasil pelo mesmo período de vigência da Bolsa no Exterior.'
4.	A responsável arrolada na fase interna foi devidamente comunicada e, diante da ausência de justificativas suficientes para elidir a irregularidade e da não devolução dos recursos, instaurou-se a tomada de contas especial.
5. No relatório (peça 34) , o tomador de contas concluiu que o prejuízo importaria no valor original de R$ 130.155,90, imputando-se a responsabilidade à Marcia Regina da Silva Ilha, na condição de beneficiária.
6. Em 8/3/2021, a Controladoria-Geral da União emitiu o relatório de auditoria (peça 38) , em concordância com o relatório do tomador de contas. O certificado de auditoria e o parecer do dirigente do órgão de controle interno concluíram pela irregularidade das presentes contas (peças 39 e 40) .
7. Em 9/3/2021, o ministro responsável pela área atestou haver tomado conhecimento das conclusões contidas no relatório e certificado de auditoria, bem como do parecer conclusivo do dirigente do órgão de controle interno, manifestando-se pela irregularidade das contas, e determinou o encaminhamento do processo ao Tribunal de Contas da União (peça 41) .
8.	Na instrução inicial (peça 45) , analisando-se os documentos nos autos, concluiu-se pela necessidade de realização de citação para a seguinte irregularidade:
8.1. Irregularidade 1: não comprovação da boa e regular aplicação dos recursos federais repassados à MARCIA REGINA DA SILVA ILHA, em face da omissão no dever de prestar contas dos valores transferidos, no âmbito do termo de concessão e aceitação de bolsa no país/exterior descrito como 'Idiossincrasias metabólicas hepáticas: investigação do papel do polimorfismo das enzimas de bio transformação das doenças hepáticas em cães', no período de 1º/9/2004 a 30/8/2006, cujo prazo encerrou-se em 29/11/2006. A ex-bolsista não apresentou o Relatório Técnico Final, Exemplar da Tese, Cópia do Diploma ou Certificado de Conclusão, Bilhetes de passagem aérea de retorno ao país e comprovação de permanência no Brasil pelo mesmo período de vigência da Bolsa no Exterior.
8.1.1. Evidências da irregularidade: documentos técnicos presentes nas peças 3, 4, 5, 6, 7, 8, 9, 10 e 11.
8.1.2. Normas infringidas: art. 37, caput, c/c o art. 70, parágrafo único, da Constituição da República Federativa do Brasil; art. 93, do Decreto-lei 200/1967; art. 66, do Decreto 93.872/1986; itens 13.3, 15.1 e 16.3, da Instrução de Serviço 003/1996 (peça 4) ; item 8.3, da Resolução Normativa 015/1995 (peça 3) , bem como Termo de Concessão e Aceitação de Bolsa no Exterior, itens 4 e 5 (peça 6) .
8.1.3. Débito relacionado à responsável Marcia Regina da Silva Ilha (CPF: XXX.005.130-XX) :
	Data de ocorrência
	Valor histórico (R$) 

	9/10/2014
	130.155,90

8.1.4. Cofre credor: Coord. de Gestão Orçamentária e Financeira do Cnpq - Mct.
8.1.5. Responsável: Marcia Regina da Silva Ilha (CPF: XXX.005.130-XX) .
8.1.5.1. Conduta: não apresentar o Relatório Técnico Final, Exemplar da Tese, Cópia do Diploma ou Certificado de Conclusão, Bilhetes de passagem aérea de retorno ao país e não comprovar permanência no Brasil pelo mesmo período de vigência da Bolsa no Exterior.
8.1.5.2. Nexo de causalidade: a conduta descrita impediu o estabelecimento do nexo causal entre as possíveis despesas efetuadas com os recursos recebidos, no âmbito do instrumento em questão, no período de 1º/9/2004 a 30/8/2006.
8.1.5.3. Culpabilidade: não há excludentes de ilicitude, de culpabilidade e de punibilidade; é razoável supor que a responsável tinha consciência da ilicitude de sua conduta; era exigível conduta diversa da praticada, qual seja, desincumbir-se do seu dever por meio da apresentação da prestação de contas no prazo e forma devidos.
8.1.6. Encaminhamento: citação.
9.	Em cumprimento ao pronunciamento da unidade (peça 47) , foi efetuada citação da responsável, nos moldes adiante:
a)	 Marcia Regina da Silva Ilha - promovida a citação da responsável, conforme delineado adiante:
	Comunicação: Ofício 26002/2021-TCU/Seproc (peça 49) 
Data da Expedição: 9/6/2021
Data da Ciência: não houve (Ausente) - peça 50
Observação: Ofício enviado para o endereço da responsável, conforme pesquisa na base de dados no sistema da Receita Federal, custodiada pelo TCU (peça 48) 

	Comunicação: Ofício 40752/2021-TCU/Seproc (peça 52) 
Data da Expedição: 2/8/2021
Data da Ciência: não houve (Mudou-se) - peça 53
Observação: Ofício enviado para o endereço da responsável, conforme pesquisa na base de dados no sistema da Receita Federal, custodiada pelo TCU (peça 51) 

	Comunicação: Ofício 45782/2021-TCU/Seproc (peça 55) 
Data da Expedição: 17/8/2021
Data da Ciência: 28/8/2021 (peças 56 e 57) 
Nome Recebedor: Fernando de Aguiar Loretti (na condição de possível representante legal da Sra. Marcia Regina da Silva Ilha) 
Observação: Ofício enviado para o endereço do representante legal, conforme pesquisa na base de dados no sistema da Receita Federal, custodiada pelo TCU (peça 54) ; contudo, o Sr. Fernando informou que não é representante legal da Sra. Marcia Regina da Silva Ilha (peça 56) 
Fim do prazo para a defesa: 12/9/2021

	Comunicação: Edital 1522/2021-TCU/Seproc (peça 58) 
Data da Publicação: 9/11/2021 (peça 59) 
Fim do prazo para a defesa: 24/11/2021

10. Conforme Despacho de Conclusão das Comunicações Processuais (peça 60) , as providências inerentes às comunicações processuais foram concluídas.
11. Transcorrido o prazo regimental, a responsável Marcia Regina da Silva Ilha permaneceu silente, devendo ser considerada revel, nos termos do art. 12, § 3º, da Lei 8.443/1992.
ANÁLISE DOS PRESSUPOSTOS DE PROCEDIBILIDADE DA IN/TCU 71/2012
Avaliação de Viabilidade do Exercício do Contraditório e Ampla Defesa
12. Verifica-se que não houve o transcurso de mais de dez anos desde o fato gerador sem que tenha havido a notificação da responsável pela autoridade administrativa federal competente (art. 6º, inciso II, c/c art. 19, da IN/TCU 71/2012, modificada pela IN/TCU 76/2016) , uma vez que o fato gerador da irregularidade sancionada ocorreu em 30/11/2006, e a responsável foi notificada sobre a irregularidade, pela autoridade administrativa competente, conforme abaixo:
12.1. Marcia Regina da Silva Ilha, por meio do edital acostado à peça 16, publicado em 9/10/2014.
Valor de Constituição da TCE
13. Verifica-se, ainda, que o valor atualizado do débito apurado (sem juros) , em 1º/1/2017, é de R$ 155.744,55, portanto, superior ao limite mínimo de R$ 100.000,00, na forma estabelecida conforme os arts. 6º, inciso I, e 19, da IN/TCU 71/2012, modificada pela IN/TCU 76/2016.
OUTROS PROCESSOS/DÉBITOS NOS SISTEMAS DO TCU COM A MESMA RESPONSÁVEL
14. Informa-se que não foi encontrado débito imputável à responsável em outros processos no Tribunal.
15. A tomada de contas especial está, assim, devidamente constituída e em condição de ser instruída.
EXAME TÉCNICO
Da validade das notificações:
16. Preliminarmente, cumpre tecer breves considerações sobre a forma como são realizadas as comunicações processuais no TCU. A esse respeito, destacam-se o art. 179, do Regimento Interno do TCU (Resolução 155, de 4/12/2002) , e o art. 4º, inciso III, § 1º, da Resolução TCU 170, de 30 de junho de 2004, in verbis:
'Art. 179. A citação, a audiência ou a notificação, bem como a comunicação de diligência, far se-ão:
I - mediante ciência da parte, efetivada por servidor designado, por meio eletrônico, fac-símile, telegrama ou qualquer outra forma, desde que fique confirmada inequivocamente a entrega da comunicação ao destinatário;
II - mediante carta registrada, com aviso de recebimento que comprove a entrega no endereço do destinatário;
III - por edital publicado no Diário Oficial da União, quando o seu destinatário não for localizado;
 (...) 
Art. 3º As comunicações serão dirigidas ao responsável, ou ao interessado, ou ao dirigente de órgão ou entidade, ou ao representante legal ou ao procurador constituído nos autos, com poderes expressos no mandato para esse fim, por meio de:
I - correio eletrônico, fac-símile ou telegrama;
II - servidor designado;
III - carta registrada, com aviso de recebimento;
IV - edital publicado no Diário Oficial da União, quando o seu destinatário não for localizado, nas hipóteses em que seja necessário o exercício de defesa.
Art. 4º. Consideram-se entregues as comunicações:
I - efetivadas conforme disposto nos incisos I e II do artigo anterior, mediante confirmação da ciência do destinatário;
II - realizadas na forma prevista no inciso III do artigo anterior, com o retorno do aviso de recebimento, entregue comprovadamente no endereço do destinatário;
III - na data de publicação do edital no Diário Oficial da União, quando realizadas na forma prevista no inciso IV do artigo anterior.
§ 1º O endereço do destinatário deverá ser previamente confirmado mediante consulta aos sistemas disponíveis ao Tribunal ou a outros meios de informação, a qual deverá ser juntada ao respectivo processo.
 (...) '
17. Bem se vê, portanto, que a validade da citação via postal não depende de que o aviso de recebimento seja assinado pelo próprio destinatário da comunicação, o que dispensa, no caso em tela, a entrega do AR em 'mãos próprias'. A exigência da norma é no sentido de o Tribunal verificar se a correspondência foi entregue no endereço correto, residindo aqui a necessidade de certeza inequívoca.
18. Não é outra a orientação da jurisprudência do TCU, conforme se verifica dos julgados a seguir transcritos:
'São válidas as comunicações processuais entregues, mediante carta registrada, no endereço correto do responsável, não havendo necessidade de que o recebimento seja feito por ele próprio (Acórdão 3648/2013-TCU-Segunda Câmara, Relator Min. José Jorge) ;
É prescindível a entrega pessoal das comunicações pelo TCU, razão pela qual não há necessidade de que o aviso de recebimento seja assinado pelo próprio destinatário. Entregando se a correspondência no endereço correto do destinatário, presume-se o recebimento da citação (Acórdão 1019/2008-TCU-Plenário, Relator Min. Benjamin Zymler) ;
As comunicações do TCU, inclusive as citações, deverão ser realizadas mediante Aviso de Recebimento - AR, via Empresa Brasileira de Correios e Telégrafos, bastando para sua validade que se demonstre que a correspondência foi entregue no endereço correto (Acórdão 1526/2007-TCU-Plenário, Relator Min. Aroldo Cedraz) .'
19. A validade do critério de comunicação processual do TCU foi referendada pelo Supremo Tribunal Federal, nos termos do julgamento do MS-AgR 25.816/DF, por meio do qual se afirmou a desnecessidade da ciência pessoal do interessado, entendendo-se suficiente a comprovação da entrega do 'AR' no endereço do destinatário:
'Ementa: agravo regimental. Mandado de segurança. Desnecessidade de intimação pessoal das decisões do tribunal de contas da união. art. 179 do regimento interno do TCU. Intimação do ato impugnado por carta registrada, iniciado o prazo do art. 18 da lei nº 1.533/51 da data constante do aviso de recebimento. Decadência reconhecida. Agravo improvido.
O envio de carta registrada com aviso de recebimento está expressamente enumerado entre os meios de comunicação de que dispõe o Tribunal de Contas da União para proceder às suas intimações.
O inciso II do art. 179 do Regimento Interno do TCU é claro ao exigir apenas a comprovação da entrega no endereço do destinatário, bastando o aviso de recebimento simples.'
Da revelia da responsável Marcia Regina da Silva Ilha
20. No caso vertente, a tentativa de citação da responsável Marcia Regina da Silva Ilha se deu em endereços provenientes de pesquisas de endereços realizadas pelo TCU (vide parágrafos acima) , porquanto, devido ao insucesso de realizar a citação em endereços constantes na base de dados da Receita custodiada pelo TCU (peças 48 e 51) , buscou-se a notificação em endereços provenientes das bases de dados públicas custodiadas pelo TCU (TSE e Renach) e das bases de dados do próprio TCU. A entrega dos ofícios citatórios nesses endereços não ficou comprovada, razão pela qual promoveu-se a notificação por edital, publicado no Diário Oficial da União (peça 59) .
21. Importante destacar que, antes de promover a citação por edital, para assegurar a ampla defesa, buscaram-se outros meios possíveis para localizar e citar a responsável, nos limites da razoabilidade, fazendo juntar, aos autos, informação comprobatória dos diferentes meios experimentados que restaram frustrados, tal como se demonstrou no item anterior da presente instrução (Acórdão 4851/2017-TCU-Primeira Câmara, Relator Min. Augusto Sherman) .
22. Nos processos do TCU, a revelia não leva à presunção de que seriam verdadeiras todas as imputações levantadas contra os responsáveis, diferentemente do que ocorre no processo civil, em que a revelia do réu opera a presunção da verdade dos fatos narrados pelo autor (Acórdão 1009/2018-TCU-Plenário, Relator Min. Bruno Dantas; 2369/2013 - TCU - Plenário, Relator Min. Benjamin Zymler e 2449/2013 - TCU - Plenário, Relator Min. Benjamin Zymler) . Dessa forma, a avaliação da responsabilidade do agente não pode prescindir da prova existente no processo ou para ele carreada.
23. Ao não apresentar sua defesa, a responsável deixou de produzir prova da regular aplicação dos recursos sob sua responsabilidade, em afronta às normas que impõem aos gestores públicos a obrigação legal de, sempre que demandados pelos órgãos de controle, apresentar os documentos que demonstrem a correta utilização das verbas públicas, a exemplo do contido no art. 93, do Decreto Lei 200/1967: 'Quem quer que utilize dinheiros públicos terá de justificar seu bom e regular emprego na conformidade das leis, regulamentos e normas emanadas das autoridades administrativas competentes.'
24. Mesmo as alegações de defesa não sendo apresentadas, considerando o princípio da verdade real que rege esta Corte, procurou-se buscar, em manifestações da responsável na fase interna desta Tomada de Contas Especial, se havia algum argumento que pudesse ser aproveitado a seu favor.
25. No entanto, a responsável não se manifestou na fase interna, não havendo, assim, nenhum argumento que possa vir a ser analisado e posteriormente servir para afastar a irregularidade apontada.
26. Em se tratando de processo em que a parte interessada não se manifestou acerca da irregularidade imputada, não há elementos para que se possa efetivamente aferir e reconhecer a ocorrência de boa-fé na conduta da responsável, podendo este Tribunal, desde logo, proferir o julgamento de mérito pela irregularidade das contas, conforme os termos dos §§ 2º e 6º do art. 202 do Regimento Interno do TCU (Acórdão 2064/2011-TCU-Primeira Câmara, relator Min. Ubiratan Aguiar, 6.182/2011 - TCU - 1ª Câmara, relator Min. Weder de Oliveira, 4.072/2010 - TCU - 1ª Câmara, Relator Min. Valmir Campelo, 1.189/2009 - TCU - 1ª Câmara, Relator Min. Marcos Bemquerer, 731/2008 - TCU - Plenário, Relator Min. Aroldo Cedraz) .
27. Dessa forma, a responsável Marcia Regina da Silva Ilha deve ser considerada revel, nos termos do art. 12, § 3º, da Lei 8.443/1992, devendo as contas serem julgadas irregulares, condenando-a ao débito apurado.
Prescrição da Pretensão Punitiva
28. Vale ressaltar que a pretensão punitiva do TCU, conforme Acórdão 1441/2016-TCU-Plenário, Relator Min. Benjamin Zymler, que uniformizou a jurisprudência acerca dessa questão, subordina-se ao prazo geral de prescrição indicado no art. 205, do Código Civil, que é de dez anos, contado da data de ocorrência da irregularidade sancionada, nos termos do art. 189, do Código Civil, sendo este prazo interrompido pelo ato que ordenar a citação, a audiência ou a oitiva da responsável.
29. No caso em exame, ocorreu a prescrição, uma vez que a irregularidade sancionada ocorreu em 30/11/2006, e o ato de ordenação da citação ocorreu em 18/5/2021.
CONCLUSÃO
30. Em face da análise promovida na seção 'Exame Técnico', verifica-se que a responsável Marcia Regina da Silva Ilha não logrou comprovar a boa e regular aplicação dos recursos e, instada a se manifestar, optou pelo silêncio, configurando a revelia, nos termos do § 3º do art. 12 da Lei 8.443/1992. Ademais, inexistem nos autos elementos que demonstrem a boa-fé da responsável ou a ocorrência de outras excludentes de culpabilidade.
31. Verifica-se também que houve a prescrição da pretensão punitiva, conforme análise já realizada.
32. Tendo em vista que não constam dos autos elementos que permitam reconhecer a boa-fé da responsável, sugere-se que as suas contas sejam julgadas irregulares, nos termos do art. 202, § 6º, do Regimento Interno do TCU, com a imputação do débito atualizado monetariamente e acrescido de juros de mora, nos termos do art. 202, § 1º, do Regimento Interno do TCU, descontado o valor eventualmente recolhido.
33. Por fim, como não houve elementos que pudessem modificar o entendimento acerca da irregularidade em apuração, mantém-se a matriz de responsabilização presente na peça 44.
PROPOSTA DE ENCAMINHAMENTO
34. Diante do exposto, submetemos os autos à consideração superior, propondo ao Tribunal:
a) considerar revel a responsável Marcia Regina da Silva Ilha (CPF: XXX.005.130-XX) , para todos os efeitos, dando-se prosseguimento ao processo, com fulcro no art. 12, § 3º, da Lei 8.443/1992;
b) julgar irregulares, nos termos dos arts. 1º, inciso I, 16, inciso III, alíneas 'a' e 'c', da Lei 8.443/1992, c/c os arts. 19 e 23, inciso III, da mesma Lei, as contas da responsável Marcia Regina da Silva Ilha (CPF: XXX.005.130-XX) , condenando-a ao pagamento da importância a seguir especificada, atualizada monetariamente e acrescida dos juros de mora, calculada a partir da data discriminada até a data da efetiva quitação do débito, fixando-lhe o prazo de quinze dias, para que comprove, perante o Tribunal, o recolhimento da referida quantia aos cofres do Conselho Nacional de Desenvolvimento Científico e Tecnológico, nos termos do art. 23, inciso III, alínea 'a', da citada lei, c/c o art. 214, inciso III, alínea 'a', do Regimento Interno do TCU.
Débito relacionado à responsável Marcia Regina da Silva Ilha (CPF: XXX.005.130-XX) :
	Data de ocorrência
	Valor histórico (R$) 

	9/10/2014
	130.155,90

Valor atualizado do débito (com juros) , em 25/1/2022: R$ 204.535,74.
c) autorizar, desde logo, a cobrança judicial da dívida, caso não atendida a notificação, na forma do disposto no art. 28, inciso II, da Lei 8.443/1992;
d) autorizar também, desde logo, se requerido, com fundamento no art. 26, da Lei 8.443, de 1992, c/c o art. 217, §§ 1º e 2º, do Regimento Interno do TCU, o parcelamento da dívida em até 36 parcelas, incidindo, sobre cada parcela, corrigida monetariamente, os correspondentes acréscimos legais, fixando-lhe o prazo de quinze dias, a contar do recebimento da notificação, para comprovar, perante o Tribunal, o recolhimento da primeira parcela, e de trinta dias, a contar da parcela anterior, para comprovar o recolhimento das demais parcelas, devendo incidir, sobre cada valor mensal, atualizado monetariamente, os juros de mora devidos, na forma prevista na legislação em vigor, alertando a responsável de que a falta de comprovação do recolhimento de qualquer parcela importará o vencimento antecipado do saldo devedor, nos termos do § 2º do art. 217 do Regimento Interno deste Tribunal;
e) enviar cópia do Acórdão a ser prolatado à Procuradoria da República no Estado do RS, nos termos do § 3º do art. 16 da Lei 8.443/1992, c/c o § 7º do art. 209 do Regimento Interno do TCU, para adoção das medidas cabíveis;
f) enviar cópia do Acórdão que vier a ser proferido ao Conselho Nacional de Desenvolvimento Científico e Tecnológico e à responsável, para ciência;
g) informar à Procuradoria da República no Estado do RS, ao Conselho Nacional de Desenvolvimento Científico e Tecnológico e à responsável que a presente deliberação, acompanhada do Relatório e do Voto que a fundamenta, está disponível para a consulta no endereço www.tcu.gov.br/acordaos, além de esclarecer que, caso requerido, o TCU poderá fornecer, sem custos, as correspondentes cópias, de forma impressa; e
h) informar à Procuradoria da República no Estado do RS que, nos termos do parágrafo único do art. 62 da Resolução TCU 259/2014, os procuradores e membros do Ministério Público credenciados nesta Corte podem acessar os presentes autos de forma eletrônica e automática, ressalvados apenas os casos de eventuais peças classificadas como sigilosas, as quais requerem solicitação formal."
3.	Enfim, por intermédio do Exmo. Sr. Procurador Marinus Eduardo De Vries Marsico, o MPTCU anuiu à aludida proposta da unidade técnica, sem prejuízo, todavia, de sugerir ajustes na fundamentação da aludida proposta, tendo, para tanto, consignado o seu parecer à Peça 35 pela seguinte linha: " (...) À vista dos elementos constantes dos autos, manifestamo-nos de acordo com a proposta da SecexTCE (peça 61) , mas alvitrando que a irregularidade das contas seja com fulcro no art. 16, inciso III, alíneas 'b' e 'c', da Lei 8.443/92, de modo a fundamentar a condenação pelo descumprimento das obrigações pactuadas e pela não comprovação da regular aplicação dos recursos federais."
É o Relatório.

não há.

Procurador Marinus Eduardo De Vries Marsico.

TOMADA DE CONTAS ESPECIAL. CNPQ. BOLSA DE ESTUDOS NO EXTERIOR. TERMO DE CONCESSÃO E ACEITAÇÃO DE APOIO FINANCEIRO A PROJETO DE PESQUISA. OMISSÃO NO DEVER DE PRESTAR CONTAS. NÃO APRESENTAÇÃO DO NECESSÁRIO RELATÓRIO TÉCNICO FINAL. CITAÇÃO. REVELIA. PRESCRIÇÃO DA PRETENSÃO PUNITIVA DO TCU. CONTAS IRREGULARES. DÉBITO. COMUNICAÇÃO.

TOMADA DE CONTAS ESPECIAL (TCE)

Secretaria de Controle Externo de Tomada de Contas Especial (Secex-TCE).

Trata-se de tomada de contas especial instaurada pelo Conselho Nacional de Desenvolvimento Científico e Tecnológico (CNPq) em desfavor de Márcia Regina da Silva Ilha, como bolsista beneficiária do auxílio em projeto de pesquisa, diante da omissão no dever de prestar contas dos recursos transferidos como bolsa de estudos no exterior (Processo n.º Processo 200805/2004-5) no âmbito do projeto intitulado como "Idiossincrasias metabólicas hepáticas: investigação do papel do polimorfismo das enzimas de biotransformação nas doenças hepáticas em cães" sob o valor original de R$ 130.155,90, tendo sido estipulada a vigência do projeto para o período de 1º/9/2004 a 30/8/2006, com o prazo final para a apresentação da correspondente prestação de contas em 29/11/2006.
2.	Como visto, a partir do Relatório Tomada de Contas Especial n.º 7/2017 (Peça 34) , o tomador de contas assinalou a anunciada responsabilidade pelo dano ao erário sob o valor original de R$ 130.155.90 diante da não comprovação da boa e regular aplicação dos recursos federais destinados ao aludido projeto em razão da não apresentação do relatório técnico final, entre outros elementos comprobatórios previstos no bojo do correspondente termo de concessão e aceitação (Peça 6) .
3.	Por conseguinte, no âmbito do TCU, a Secex-TCE promoveu a citação da aludida responsável pelo correspondente dano ao erário, mas, a despeito da regular citação, ela não apresentou as suas alegações de defesa, nem efetuou, tampouco, o recolhimento do débito, passando à condição de revel perante o TCU, nos termos do art. 12, § 3º, da Lei n.º 8.443, de 1992.
4.	De todo modo, após a análise final do feito, a unidade técnica propôs a irregularidade das contas da aludida responsável para condená-la ao pagamento do correspondente débito, deixando, contudo, de promover a aplicação da subsequente multa legal diante da prescrição da pretensão punitiva do TCU.
5.	Por sua vez, ao anuir à referida proposta da unidade técnica, o MPTCU sugeriu, no entanto, o art. 16, III, "b" e "c", da Lei n.º 8.443, de 1992, como o fundamento da aludida proposta.
6.	O TCU pode incorporar o parecer da unidade técnica, com o acréscimo do ajuste sugerido pelo MPTCU, a estas razões de decidir.
7.	Bem se vê que, em sintonia, entre outros, com os Acórdãos 1.194/2009 e 3.991/2015, da 1ª Câmara, os Acórdãos 27/2004, 6.235/2013 e 3.223/2017, da 2ª Câmara, e os Acórdãos 11/1997 e 997/2015, do Plenário, a jurisprudência do TCU estaria firmada no sentido da pessoal responsabilidade do beneficiário pela comprovação da boa e regular aplicação dos recursos federais, submetendo todo aquele que utiliza os recursos públicos ao dever de demonstrar o correto emprego dos valores federais, nos termos do art. 70, parágrafo único, da Constituição de 1988 e do art. 93 do Decreto-Lei n.º 200, de 1967.
8.	Por esse ângulo, em função da ausência de elementos capazes de demonstrar a boa e regular aplicação dos recursos federais ante a ausência de efetiva demonstração do nexo causal entre os recursos federais aportados e os supostos dispêndios incorridos no âmbito do referido projeto, com a malsinada omissão do dever de apresentar a prestação de contas do projeto, restou configurada a ofensa não só às regras legais, mas também aos princípios basilares da administração pública, já que, ao final e ao cabo, a responsável deixou de prestar a devida satisfação à sociedade sobre o efetivo emprego dos recursos públicos postos à sua disposição, e, desse modo, restaria confirmada a presunção legal de dano ao erário em face do eventual desvio ou desperdício dos respectivos recursos federais, restando por aí adequada a proposta da unidade técnica para a condenação da responsável em débito, sem prejuízo de deixar, todavia, de lhe aplicar a subsequente multa legal diante da anunciada prescrição da pretensão punitiva do TCU.
9.	Eis que subsistiria a suscitada prescrição da pretensão punitiva do TCU, pois teria transcorrido o período superior a dez anos entre a ordem para a citação no âmbito do TCU, em 18/5/2021 (Peça 47) , e a data fatal para a prestação de contas final do referido projeto, em 29/11/2006 (Peça 34) , nos termos do Acórdão 1441/2016-TCU-Plenário.
10.	Por meio, aliás, do aludido Acórdão 1.441/2016 proferido na Sessão Extraordinária de 8/6/2016, o Plenário do TCU firmou o seu entendimento no sentido de que a prescrição da pretensão punitiva deve seguir a regra geral do prazo decenal, contado a partir do fato, em linha com o art. 205 do Código Civil brasileiro, interrompendo a contagem do aludido prazo com a ordem de citação, nos termos do art. 240, caput, da Lei n.º 13.105 (Código Processual Civil) , de 2015.
11.	Sem prejuízo, no entanto, do respeito a esse entendimento do Tribunal, deve ser reiterada a minha ressalva já registrada em vários outros julgados do TCU no sentido de que, na ausência de lei específica, o TCU não deveria aplicar qualquer prazo prescricional sobre a referida pretensão punitiva ou, então, na pior das hipóteses, o Tribunal deveria aplicar a regra prescricional fixada pela Lei n.º 9.873, de 1999, não só porque ela trata diretamente de prescrição no âmbito do direito administrativo sancionador, mas também porque, entre outras medidas, a aludida lei manda aplicar o prazo prescricional penal, quando a infração administrativa também configure crime, além de determinar expressamente que, diante de ilícito continuado ou permanente, a contagem do prazo deve iniciar a partir da cessação do aludido ilícito.
12.	A despeito, então, de registrar essa minha posição pessoal, o TCU deve deixar de promover a aplicação da multa legal em desfavor da aludida responsável a partir do entendimento fixado pelo aludido Acórdão 1441/2016-TCU-Plenário.
13.	De todo modo, como a malsinada irregularidade configuraria a eventual conduta dolosa no sentido de efetivamente facilitar, permitir ou concorrer para que pessoa física ou jurídica privada incorpore ou utilize, de forma indevida, rendas, verbas ou valores integrantes do acervo patrimonial da administração pública, sem a observância das formalidades legais ou regulamentares aplicáveis, resultando no eventual ilícito doloso de improbidade administrativa causador do aludido prejuízo ao erário, nos termos, por exemplo, do art. 10, I e II, além do art. 11, VI, da Lei n.º 8.429, de 1992, com a alteração promovida pela Lei n.º 14.230, de 2021, a eventual prescrição da ação de ressarcimento ao erário também não subsistiria, estando esse entendimento em plena consonância com a jurisprudência fixada pelo STF no bojo do RE 852.475-SP, com o trânsito em julgado a partir de 6/12/2019, diante da Tese de Repercussão Geral n.º 897 no sentido de que "São imprescritíveis as ações de ressarcimento ao erário fundadas na prática de ato doloso tipificado na Lei de Improbidade Administrativa".
14.	O TCU deve julgar irregulares, portanto, as contas de Márcia Regina da Silva Ilha para condená-la ao pagamento do correspondente débito, deixando, contudo, de lhe aplicar a multa legal ante a anunciada prescrição da pretensão punitiva do Tribunal.
Ante o exposto, pugno pela prolação do Acórdão ora submetido a este Colegiado.
TCU, Sala das Sessões, em 16 de agosto de 2022.
Ministro-Substituto ANDRÉ LUÍS DE CARVALHO 
Relator